【裁判字號】    89,訴,882
【裁判日期】    900612
【裁判案由】    偽造文書等
【裁判全文】
臺灣板橋地方法院刑事判決                          八十九年度訴字第八八二號
    公訴人  臺灣板橋地方法院檢察署檢察官
    被  告  丙○○
右列被告等因偽造文書等案件，經檢察官提起公訴（八十九年度調偵字第六二號），
本院判決如左：
    主    文
丙○○無罪。
    理    由
一、公訴意旨略以：被告丙○○意圖為自己不法之所有，於民國八十六年二月二十五
    日起，在臺北縣土城市○○路一七二巷三號住處自任會首，召集每會新臺幣（下
    同）一萬元之互助會，連同會首共二十一會，採內標制，每月二十五日下午一時
    三十分在上址開標，底標一千元，會期至八十七年十月二十五日止，並冒用翁林
    阿菜、彭勝基（起訴書誤書為彭盛基）、彭成標等人名義製作不實之會員名冊，
    使庚○○、彭正宗等人不疑有他受其招攬加入為會員，並按期繳納活會會款。詎
    被告於八十七年四月二十五日標會時無故停標，經庚○○、彭正宗等依被告交付
    之互助會員名冊分別向翁林阿菜、彭勝基、彭成標等人查證結果，始知前所繳納
    之活會款悉數遭被告詐騙得手，因認被告涉犯刑法第二百十六條、第二百十條之
    行使偽造私文書罪、及同法第三百三十九條第一項之詐欺取財罪嫌云云。
二、惟按犯罪事實應依證據認定之，無證據不得推定其犯罪事實，又不能證明被告犯
    罪者，應諭知無罪之判決，刑事訴訟法第一百五十四條、第三百零一條分別定有
    明文。再按犯罪事實之認定，應憑證據，如未能發現相當證據，或證據不足以證
    明，自不能以推測或擬制之方法，以為裁判基礎（最高法院四十年臺上字第八十
    六號判例參照）。又刑法上詐欺罪之成立，以意圖為自己或第三人不法之所有，
    以詐術使人將本人或第三人之物交付為要件，所謂以詐術使人交付，必須被詐欺
    之人因其詐術而陷於錯誤，若其所用方法，不能認為詐術，亦不致使人陷於錯誤
    ，即不構成該罪，最高法院四十六年臺上字第二六０號著有判例。查本件公訴意
    旨認被告丙○○涉犯刑法第二百十六條、第二百十條之行使偽造私文書罪、及同
    法第三百三十九條第一項之詐欺取財罪嫌，無非係以告訴人庚○○、壬○○○（
    彭正宗之配偶）之指訴，證人翁林阿菜、彭勝基於偵查中之證言，及偵查卷附互
    助會會單等為其論據。經訊被告丙○○固坦承於前揭時地召集互助會，及於八十
    七年四月二十五日宣告停會之事實，惟均堅決否認有何詐欺情事，辯稱：翁林阿
    菜、彭勝基、彭成標等人並未參加系爭互助會，告訴人所提會單係第一份之會單
    ，因翁林阿菜等人不要加入，所以伊另找人入會，並填製第二份會單，伊在偵查
    中提出之第二份會單係向會員江正雄借來影印的，該會至八十七年三月開標後，
    因其中有會員倒會，致互助會無法繼續，不得已才在八十七年四月停標，伊有三
    次將收得到之死會款給付給活會會員，伊未冒標亦未詐欺會員等語。
三、經查被告於八十六年二月二十五日起，在臺北縣土城市○○路一七二巷三號住處
    自任會首，召集每會一萬元之互助會，連同會首共二十一會，採內標制，每月二
    十五日下午一時三十分在上址開標，底標一千元，會期至八十七年十月二十五日
    止，迄八十七年四月二十五日宣告停會之事實，業經告訴人庚○○、壬○○○於
    偵審中指述明確，並有互助會會單附卷可稽，被告對此並不否認，則至停會時止
    ，該互助會除首會外已開標十三次，尚有七會未開標。
四、次查告訴人庚○○與被告於偵查中分別提出本案互助會之會單，比對二者之差異
    ，告訴人庚○○所提會員名單中有阿菜（即翁林阿菜）、張海勇、阿秀、林先生
    、林永發、彭成標、彭勝基等為被告所提會單所無。而被告所提會單中會員阿志
    、辛○○、徐火鑫、黃梅英、林進源、黃星瀚、及河祥（即李和祥）等人為告訴
    人所提會單內所無，彼此差異恰好七人。又被告所提會單上載有迄八十七年三月
    二十五日停會前最後一次開標時止，各次開標之時間、標金、及得標者，除會首
    外，至八十七年三月二十五日共開標十三次，剩下之活會會員分別為庚○○、秀
    花（即黃呂秀花）、阿志、彭正宗、阿雪、阿美、張水木等七人，核與停會時應
    有之死會及活會人數相符。而告訴人庚○○所提會單上則未記載各期得標者或標
    金可供比對。
五、又查證人即二份會單上均有之會員戊○○於本院調查時證稱：伊有參加系爭互助
    會，並已得標，投標時標單上要寫名字，標到時錢已算清楚，之後每月繳死會錢
    ，被告曾要伊將死會錢交給活會會員阿雪等語（見本院八十九年七月六日訊問筆
    錄）。證人即會員丁○○於本院調查時證稱：伊參加一會，剩八會時以六千元標
    到的，投標時要寫標單及姓名，先後二份會單均有看過，但不確定應以那份為準
    等語（見本院八十九年八月十日訊問筆錄）。證人甲○○於本院調查時結證稱：
    伊一開始便加入為會員，參加一會，有以四千三百元之標金得標，得標款應拿十
    幾萬元，只拿八萬多元，不足部分係用後來應繳之死會會款去抵銷，伊拿到之會
    單與被告提出之會單相同等語（見本院九十年三月二十二日訊問筆錄）。而告訴
    人壬○○○於本院調查時亦自承拿到之會單係被告於偵查中提出之第二份會單（
    見本院八十九年七月六日訊問筆錄），是被告所提出之第二份會單應非臨訟彌縫
    之作。再證人己○○○（二份會單上均載為張水木）於本院調查時證稱：被告有
    問過伊要不要入會，但伊未參加，未見過系爭二份會單等語（見本院八十九年九
    月六日訊問筆錄），被告對此則供稱：伊係先將會單寫好後去問己○○○，他不
    要參加後，伊便自己將該會頂下，該會尚未得標等語（見本院八十九年九月六日
    訊問筆錄），此部分被告雖未得己○○○之同意逕將其列為會員，但該會每期活
    會款既均由被告負責繳納，至停會時止，該會仍屬未得標之活會，就此部分被告
    尚無偽造標單詐取會款之行為可言。
六、再查被告所提會單上之會員辛○○於本院調查時結證稱：係被告之子乙○○找伊
    入會，已不太記得被告給伊的是那一份會單，伊係在八十七年過年前得標，得標
    款未全數拿到，後來用死會會款抵差額，有聽說後來倒會，不清楚原因為何等語
    （見本院九十年五月九日訊問筆錄），依證人辛○○所言，其確實有參加系爭互
    助會無誤。至被告所提會單上與告訴人庚○○所提會單上不同之其他會員如阿志
    、徐火鑫、黃梅英、林進源、黃星瀚、及河祥（即李和祥）等人，或已不知去向
    ，或傳拘不到，然既查無積極事證足以證明被告就該等會員中有何冒標詐取會款
    之情事，自無從逕認其犯行。
七、末查告訴人庚○○所提會單上列名之翁林阿菜於偵查中證稱：當初被告有來找伊
    加入互助會，伊有答應，但到要收會頭款時伊因經濟困難，無法參加，伊便叫被
    告不要將伊列入等語（見臺灣板橋地方法院檢察署八十七年度偵字第二二二五九
    號卷第二十頁背面）。證人彭勝基於偵查中證稱：被告來找伊入會，伊一開始便
    拒絕參加等語（見上開第二二二五九號偵查卷第二十頁背面）。證人彭成標於偵
    查中證稱：被告有找伊入會，但伊未答應，被告未曾拿會單給伊，亦未向伊收過
    會錢等語（見臺灣板橋地方法院檢察署八十八年度偵緝字第一二五八號卷第二十
    九頁背面）。告訴人等於偵查中亦自承被告並未告訴彼等翁林阿菜或彭勝基有得
    標情事（見上開第二二二五九號偵查卷第二十一頁背面）。是既乏積極證據證明
    被告於互助會進行中曾於何時有冒翁林阿菜、彭勝基、或彭成標等人名義得標收
    取會款之事實，亦難僅以證人翁林阿菜、彭勝基、彭成標等人上開單純未參加系
    爭互助會之證言，逕行推斷被告有何偽造標單詐收會款之行為。
八、按民間互助會除別有約定外，均係會首與各會員間成立之契約關係，會首負有收
    取會款給付得標人之義務，得標人有請求給付之債權，會首是否構成詐欺罪，應
    以其於召會之始是否有詐欺之意圖，或其後有無冒標向活會會員詐收會款等情為
    斷，如僅係單純停會，對所餘活會會員並不當然成立詐欺犯行。綜上各證人證述
    情狀，本件互助會至八十七年四月二十五日停標之時，除會首外，已進行十三次
    開標，尚剩七個活會，被告所提會單上記載死會及活會數經核並無不符。又前開
    到案作證之會員中雖有未完全取足得標款者，但既與被告約定以其後死會款互抵
    ，於法尚無不可，此外又查無其他會員有被冒標之情事。公訴意旨認被告自始即
    有詐欺之不法所有意圖，與系爭互助會進行一年餘始停會之情形是否相符，已不
    無疑問，又公訴意旨認被告有冒標詐收會款情事，然被告究於何時、冒何人之名
    投標，又其詐收之活會金額多少，公訴意旨均付之闕如，復未舉出積極事證以供
    本院查證。實難僅以告訴人等指稱停會之事實，遽認被告於互助會成立初始即有
    詐欺及偽造文書之意圖。本案既查無公訴意旨所指之犯罪事實，揆諸首揭條文規
    定及判例意旨，自應為被告無罪判決之諭知。
據上論斷，應依刑事訴訟法第三百零一條第一項，判決如主文。
本案經檢察官馬中琍到庭執行職務
中      華      民      國      九  十    年    六    月     十   二    日
                                          臺灣板橋地方法院刑事第四庭
                                              法    官    談      虎
右正本證明與原本無異。
如不服本判決，應於判決送達後十日內，向本院提出上訴狀。
                                              書 記 官    陳  君  偉
中      華      民      國      九  十    年    六    月     十   二    日


司法院資訊處製作；財團法人民間司法改革基金會備份。
